臺灣臺南地方法院刑事判決　　　　　　　　　　　　　九十年度易字第一二八號
　　公　訴　人　臺灣臺南地方法院檢察署檢察官
　　被　　　告　丙○○
　　選任辯護人　蔡進欽
　　　　　　　　蘇正信
　　　　　　　　蔡弘琳
　　被　　　告　甲○○
　　　　　　　　丁○○
　　　　　　　　戊○○
　　　　　　　　乙○○
右列被告因違反農會法案件，經檢察官提起公訴（九十年度偵字第四四九四號），本
院判決如左：
    主  文
丙○○、甲○○、丁○○、戊○○、乙○○均無罪。
    理  由
一、公訴意旨略以：被告丙○○、甲○○、丁○○、戊○○及乙○○，均參與台南縣
    後壁鄉農會第十四屆農會會員代表（以下簡稱農會代表）候選登記，因該村農會
    會員代表當選名額僅四席，為避免造成激烈競爭，乃由丙○○於民國九十一年間
    ，利用其在同村馬路上或農田裡遇見其餘四人之機會，向其餘四人期約，由其撤
    回農會代表登記之方式放棄競選，以造成同額競選之局面，條件則為：由丙○○
    改登記參選農會監事，其餘四人則於當選農會會員代表具農會理、監事選舉之選
    舉權後，須投票支持丙○○當監事，皆獲其餘四人首肯，嗣甲○○、丁○○、戊○○及乙○○於當選農會會員代表後，果依約於農會理、監事選舉中，投票支持
    丙○○。因認被告丙○○涉有違反農會法第四十七之一第一項第四款之候選人期
    約放棄競選罪嫌，被告甲○○、丁○○、戊○○及乙○○則涉犯同條項第三款對
    於候選人期約放棄競選罪嫌。
二、按犯罪事實應依證據認定之，無證據不得推定其犯罪事實，刑事訴訟第一百五十
    四條定有明文。又被告之自白，雖為證據之一種，但必與事實相符者為限，若其
    自白顯有疑，而審理事實之法院，就其職權調查之所得，乃未能證明其自白確與
    事實相符者，自不得據為認定犯罪事實唯一之基礎；又共同被告所為不利於己之
    陳述，固有證明其他共犯犯罪之效力，但其陳述有無疑竇，及能否採信，法院於
    職權範圍內，仍應予以相當之調查，最高法院著有十八年上字第一０八七號及二
    十年上字第一八七五號判例可稽。
三、公訴人認被告丙○○及甲○○、丁○○、戊○○、乙○○分別涉有違反農會法第
    四十七之一第一項第四款、第三款之罪嫌，係以被告丙○○等五人於台南縣調查
    站及偵查中之自白為其論據。訊據被告丙○○、甲○○、丁○○、戊○○、乙○○堅決否認有公訴人所指之犯行。被告丙○○辯稱伊是風聞原監事年紀已大，沒
    有連任打算，伊才會退選農會代表改參選監事，並於撤回農會代表候選登記後，
    始拜託其餘被告四人支持伊參選監事，雙方並無協商互為交換以確保每人當選之
    情事，調查站之筆錄並不實在等語。被告甲○○、乙○○均辯稱：被告丙○○是
    撤回農會代表登記後，始拜託伊支持他參選監事，並無互為交換確保當選之協商
    。被告丁○○辯稱：被告丙○○是在撤回農會代表登記後二天在路上碰到伊，說
    他準備改選監事，要伊在監事選舉時支持他，並無事先預為交換當選之協商。被
    告戊○○辯稱伊與丙○○不同派系，祇因伊這派沒有推出監事候選人，伊才會投
    丙○○，沒有事先期約等語。
四、按縣市議會正副議長之選舉，於行賄受賄當時，其行賄之對象或受賄之主體，雖
    未當選縣市議員，但於事後選舉揭曉結果，其已當選為縣市議會議員而取得投票
    權者即與刑法第一百四十三條、第一百四十四條規定「有投票權之人」之要件該
    當，最高法院九十年七月三日九十年度第六次刑庭會議決議可資參照。準此，被
    告丙○○、甲○○、丁○○、戊○○、乙○○於公訴人所指犯行時雖尚未當選農
    會代表，惟已具「有選舉權之人」要件，因此關於此點，並非本件所應審究，合
    先敘明。茲應審究者，為被告丙○○撤回農會代表候選人登記改參選監事之行為
    與被告甲○○、丁○○、戊○○、乙○○當選農會代表之間是否形成對價關係：
（一）按刑法上之收受賄賂罪，以他人有行求賄賂之事實為前提，若他人所交付之物
      並非基於行賄意思，則其物即非賄賂，自無收受賄賂之可言。故賄賂之不法報
      酬必須與公務員之職務行為或違背職務行為具有一定之對價關係，苟非關於職
      務行為或違背職務行為之報酬，即不得謂為賄賂，最高法院著有七十年台上字
      第一一八六號判例可稽。上開判例意旨雖係詮釋刑法收受賄賂罪之規定，惟本
      件農會法第四十七條之一第一項關於投票行賄、受賄處罰之規定，與上開判例
      意旨實具有同一之法律理由，自應為同一解釋。準此，本件被告甲○○、丁○○、戊○○投票支持被告丙○○當選監事如與被告丙○○之放棄競選農會代表
      間並無直接之對價關係，自難以該罪相繩。
（二）經查：
  １、被告丙○○於偵查中係供述伊先退選農會代表，其餘被告四人則幫忙讓伊選上
      監事，五人間並未刻意協調，是伊退選後在路上遇見時告知的等語，核與其餘
      被告甲○○等四人於偵查時供述之情形相符（見偵查卷第二十一頁背面、第二
      十二頁），由是，被告五人於偵查中並未自白在農會代表選舉前有互相協商期
      約，以俗稱「搓圓仔湯」之方式，由被告丙○○以其餘被告四人應在當選農會
      代表後，於監事選舉時投票支持丙○○當選為對價，而由其退選農會代表，造
      成農會代表同額競選，使其餘被告甲○○四人足以當選農會代表，互蒙其利，
      而相約丙○○放棄競選，至為明確。
  ２、又被告甲○○於台南縣調查站之供述為：「丙○○如何與丁○○、戊○○、乙○○三人協調退選事宜，及何人出面介入協調，我因忙於農事並未參加協調，
      所以不清楚他們協調過程，但我太太曾告訴我，本次農會理事參選人吳慶男曾
      在代表登記參選截止（９０、１、８）前二、三次至家裡找我未果，可能是要
      我出席協調會，但我正好都不在家，惟事後丙○○曾找我告訴我，伊答應撤銷
      代表參選登記，改登記參選監事，丁○○、戊○○、乙○○三人已承諾要投票
      支持他，要我也承諾當選代表後投票給他，我也當場答應。」，觀其內容，被
      告甲○○係供述在被告丙○○決意退選農會代表並改參選監事後，丙○○始告
      知其情，伊始答應在監事選舉時投票給丙○○，故其二人僅止於一般競選時之
      拜票行為，尚與相互期約由丙○○放棄競選，再由甲○○當選農會代表後支持
      丙○○當選監事而形成彼此對價關係之情形有間，即不能解為被告甲○○已就
      犯罪事實承認自己刑事責任而有自白。
  ３、被告丁○○於台南縣調查站之供述為：「約在九十年一月十日左右，丙○○在
      田裡遇到我，梁某向我表示，為了地方和諧，其已在九十年一月八日向農會撤
      銷農會代表登記，準備改登記參選監事，並要求我要在監事選舉時要支持他。
      我除當場答應丙○○的要求外，更要求丙○○必須將其代表的票改投給我。梁
      某亦立刻答應。最後我和乙○○等四人就在丙○○退選後順利當選代表，丙○○亦在我們四人支持下，順利當選監事。」等語。經查，被告丙○○係於九十
      年一月八日撤回農會代表候選人登記，並同年月九日登記參選監事，此有撤回
      登記申請書、後壁鄉農會第十四屆選舉監事候選人登記申請書各一份附卷可稽
      。則被告丙○○顯係於退選農會代表並為監事參選登記後，始於九十年一月十
      日向被告丁○○拜票請求支持，核其情形，顯屬一般之相互拜票及投票之自主
      行為，無從認定二者間有直接之對價關係。縱令被告丙○○退出農會代表參選
      ，造成農會代表同額競選，惟尚難據此推論係被告丙○○等五人事先期約所造
      成。
  ４、被告戊○○於台南縣調查站始終否認有對於被告丙○○，期約於渠等當選農會
      代表後，投票支持丙○○使其當選農會監事之不正利益為條件，而約丙○○放
      棄競選，益難認為被告戊○○已就公訴人所指之犯罪事實有所自白。
  ５、至於被告丙○○於台南縣調查站之筆錄雖記載：「因新東村一直佔有一席監事
      ，原來監事李丁號因年歲已大有意放棄連任，所以我聽到這訊息後，乃向李丁
      號求證，經證實後我乃向其他四位登記參選會員代表之甲○○、丁○○、戊○○及乙○○提議，由我撤銷會員代表登記改登記參選監事，造成同額競選，希
      望甲○○等四位於日後當選會員代表後要無條件投票支持我參選監事，獲得甲○○等四位代表參選人之同意，我乃主動前往農會撤銷會員代表登記，我們並
      沒有其他金錢等條件交換，我是與他們達成由我退出，日後支持我競選監事之
      條件協議而已。上述協議只有我們五位當事人自己協調並無其他人介入，我是
      事先一一找甲○○等四位會員代表參選人，並提出我主動退出要求他們日後必
      須無條件投票支持我參選監事，經他們四人同意後，我才辦理撤銷登記」，惟
      按筆錄內所載之被告陳述與錄音或錄影之內容不符者，其不符部分，不得作為
      證據。本院本於被告丙○○之抗辯，先後勘驗被告丙○○在台南縣調查站接受
      訊問時之全程錄影帶，台南縣調查站訊問人員係先以聊天之方式與被告丙○○
      問答，在此期間，自當日十四時四十五分起至十六時十九分筆錄製作完畢止，
      被告丙○○對於被重複問及是否經過協調，並於甲○○等四人同意支持其當選
      監事後，丙○○始退選農會代表，改參選監事一節，多次表示是伊自己想選監
      事，未與甲○○等四人協調退選農會代表改選監事互為期約，且伊撤回農會代
      表登記在先，拜託甲○○等人支持伊當選監事在後，觀其舉動，聽其陳述，未
      聞被告丙○○有自白相互期約放棄競選之意思。而本件筆錄之製作，係訊問人
      與被告丙○○聊天後，由其經過思維轉換後再轉述另一位女性製作人以電腦打
      字完成，在電腦打字期間，被告丙○○多處於休息狀態，即令訊問人偶有補充
      訊問，亦未見丙○○對公訴人所指犯行有所自白，但本件筆錄之製作卻成為如
      上之記載，究其原因，顯係訊問人誤會被告丙○○之陳述，致與丙○○之真意
      不符，至為明確。又最後訊問人雖有提示並告以筆錄內容供被告丙○○確認，
      惟查，丙○○於受訊問前甫剛喝酒，並為其滿身酒味向訊問人道歉，其辨識文
      字之能力非謂毫無影響，且在短短聽、讀筆錄期間，復再重申其之前供述均屬
      實在，則縱令其未能判斷文字記載與其供述之差別，遽為簽名蓋章，亦不能反
      客為主，即認筆錄上文字之記載與其真意相符，此均經本院勘驗綦詳，製有勘
      驗筆錄可稽。是被告丙○○上開筆錄內容既與其真意不符，即不能執為自白之
      證據。
  ６、況且，本次後壁鄉農會監事參選人原有王振坤、丙○○、林錦華、廖隆源四人
      ，嗣因林錦華資格不符，僅餘其他三人同額競選，且並無最低當選票數之限制
      ，復有台南縣後壁鄉農會九十年十一月十九日後農會字第九０一號函附卷可憑
      ，是被告丙○○之當選監事顯係因同額競選之關係，與被告甲○○等四人投票
      與否並無必然關聯，益難認定被告丙○○放棄農會代表選舉係被告甲○○等四
      人允諾投票支持丙○○當選監事之前提，二者有互為期約之直接對價關係，甚
      為明確。
五、綜上所述，僅依被告丙○○等五人之陳述，尚難認為被告等五人已就犯罪事實有
    所自白，此外，復查無其他積極證據足以證有被告丙○○、甲○○、丁○○、戊○○、乙○○有公訴人所指之相互期約不正利益許以放棄競選及約丙○○放棄競
    選之犯行，不能證明被告犯罪，應為被告無罪之諭知。
據上論斷，應依刑事訴訟法第三百零一條第一項，判決如主文。
中      華      民      國      九十一      年    五      月   二十九   日
                                  臺灣臺南地方法院刑事第四庭
                                          法  官  簡慧娟
右正本證明與原本無異。
如不服本判決，應於判決送達後十日內，向本院提出上訴狀。（應附繕本）
                                          書記官  杜孟珍
中      華      民      國      九十一      年    五      月   三十一   日
